【裁判字號】    92,上訴,793
【裁判日期】    920612
【裁判案由】    山坡地保育利用條例
【裁判全文】
臺灣高等法院刑事判決                            九十二年度上訴字第七九三號
    上  訴  人  臺灣新竹地方法院檢察署檢察官
    被      告  乙○○
右上訴人因被告違反山坡地保育利用條例案件，不服臺灣新竹地方法院九十一年度訴
字第六０二號，中華民國九十二年二月十三日第一審判決（起訴案號：臺灣新竹地方
法院檢察署九十一年度偵字第二六三九號），提起上訴，本院判決如左：
    主  文
上訴駁回。
    理  由
一、檢察官公訴意旨略以：乙○○明知其所有位於新竹縣關西鎮○○○段第五十九之
    一、五十九之三、五十九之四地號之土地，及林文州、林保熙、林文登兄弟三人
    所共有位於同段第五十五之三、五十五之四、五十五之一地號之土地，均係經行
    政院核定公告之山坡地，在該等土地上之墾殖、占用、開發、經營或使用，應先
    擬具水土保持計畫，送請主管機關核定，並監督實施，方可行之。乙○○以清理
    民國九十年間「納莉颱風」在上開土地上所造成之土石堆積為由，於同年十一月
    七日，經取得林文州等人之同意後，將林文州等三兄弟所有之上開三筆土地，連
    同自己所有上開土地，計畫為土地之整治及擋土牆之施工，以防止颱風來襲再度
    土石流失，詎乙○○竟未先擬具水土保持計畫送請主管機關核定，於同年十一月
    間，即委由不知情之劉樹林雇請挖土機及連結車，在上開六筆山坡地上開挖整地
    ，因乙○○未做坡面保護及未設置檔土牆等防止土壤流失之水土保持計畫設施，
    上開山坡地因乙○○之開挖整地，造成土石裸露，致遇雨易引起土石流失，造成
    沖蝕、塌方、妨礙排水或灌概，影響水源涵養，並危及下方住家及公眾生命、財
    產之安全，致生公共危險。嗣於同年十二月三日，經該地居民發覺而向新竹縣關
    西鎮公所檢舉，嗣循線查獲上情，因認乙○○涉嫌違反山坡地保育利用條例第三
    十五條第三項之水土保持計畫未經核定而擅自實施，致生水土流失罪，及水土保
    持法第三十三條第三項之違反山坡地之開挖、整地應先擬具水土保持計畫，致生
    水土流失罪嫌等語。
二、按犯罪事實應依證據認定之，無證據不得推定其犯罪事實；不能證明被告犯罪者
    ，應諭知無罪之判決，刑事訴訟法第一百五十四條、第三百零一條第一項分別定
    有明文。又刑事訴訟上證明之資料，無論其為直接證據或間接證據，均須達於通
    常一般之人均不致於有所懷疑，而得確信其為真實之程度，始得據為有罪之認定
    ，若其關於被告是否犯罪之證明未能達此程度，而有合理性懷疑之存在，致使無
    從形成有罪之確信，根據「罪證有疑、利於被告」之證據法則，即不得遽為不利
    被告之認定，此最高法院著有七十六年度台上字第四九八六號判例可資參照。
三、檢察官認被告乙○○涉犯上開犯行，係以右開事實業據被告坦承不諱，而新竹縣
    關西鎮○○○段第五十九之一、第五十九之三、第五十九之四、第五十五之三、
    第五十五之四、第五十五之一地號土地均係山坡地保育區農牧用地，有土地登記
    簿謄本在卷可參，而上開土地遭被告開挖後，土石裸露，無任何植被及排水等設
    施，且坡度甚大，面積約達一千平方公尺，確有致生水土流失之危險，有新竹縣
    政府現場勘查記錄、現場照片四張及現場錄影之光碟片一片附卷等為其論據。
四、訊據被告坦承於右揭時、地，未先擬具水土保持計畫送請主管機關核定，即雇工
    於前開山坡地開挖整地等情，惟堅詞否認有何違反山坡地保育利用條例第三十五
    條第三項及水土保持法第三十三條第三項之犯行，辯稱：其係因為「納莉颱風」
    來襲後，家園嚴重受損，原本已擬定計畫書向縣政府申請，惟縣政府尚未核定，
    因擔心颱風再度來襲，將遭受更嚴重的損失，才會趕緊動工整治，以防土石流再
    毀其家園，其行為僅為防衛自己之生命、財產，並未造成水土流失，無何公共危
    險可言等語。
五、經查：
  (一)按山坡地保育利用條例第三十五條第一項規定：「有下列情形之一者，處新台幣
    六萬元以上三十萬元以下罰鍰︰一依法應擬具水土保持計畫而未擬具，或水土保
    持計畫未經核定而擅自實施，或未依核定之水土保持計畫實施者。二違反第二十
    五條第一項規定，未在期限內改正者。」；第二項規定：「前項各款情形之一，
    經限期改正而不改正，或未依改正事項改正者，得按次分別處罰，至改正為止；
    並得令其停工，沒入其設施及所使用之機具，強制拆除並清除其工作物；所需費
    用，由經營人、使用人或所有人負擔。」；第三項則規定：「第一項各款情形之
    一，致生水土流失、毀損水土保持處理與維護設施或釀成災害者，處六月以上五
    年以下有期徒刑，得併科新台幣六十萬元以下罰金；因而致人於死者，處三年以
    上十年以下有期徒刑，得併科新台幣八十萬元以下罰金；致重傷者，處一年以上
    七年以下有期徒刑，得併科新台幣六十萬元以下罰金。」；另水土保持法第十二
    條第一項亦規定：「第八條第一項第三款至第四款之開發、經營或使用行為，以
    及於山坡地及森林區內從事農、林、漁、牧地之開發利用所需之修築農路、開挖
    、整地或整坡作業，其水土保持義務人應先擬具水土保持計畫，送請主管機關核
    定，如屬依法應進行環境影響評估者，並應檢附環境影響評估審查結果一併送核
    ，其水土保持計畫未經主管機關核可前，各目的事業主管機關不得逕行核發開發
    或利用之許可。」；第二項規定：「前項水土保持計畫之實施與維護，應由主管
    機關會同各該目的事業主管機關監督水土保持義務人執行之；其計畫內容、審核
    程序及實施之檢查，由主管機關會同各該目的事業主管機關定之。」；同條第三
    十三條第一項則規定有：「有下列情形之一者，處新台幣六萬元以上三十萬元以
    下罰鍰：一違反第八條第一項規定未依水土保持技術規範實施水土保持之處理與
    維護，或違反第二十二條第一項，未在規定期限內改正或實施仍不合水土保持技
    術規範者。二違反第十二條至第十四條規定之一，未先擬具水土保持計畫或未依
    核定計畫實施水土保持之處理與維護者，或違反第二十三條規定，未在規定期限
    內改正或實施仍不合水土保持技術規範者。」；第二項規定：「前項各款情形之
    一，經繼續限期改正而不改正者或實施仍不合水土保持技術規範者，按次分別處
    罰，至改正為止，並令其停工，得沒入其設施及所使用之機具，強制拆除及清除
    其工作物，所需費用，由經營人、使用人或所有人負擔。」；第三項規定：「第
    一項第二款情形，致生水土流失或毀損水土保持之處理與維護設施者，處六月以
    上五年以下有期徒刑，得併科新台幣六十萬元以下罰金；因而致人於死者，處三
    年以上十年以下有期徒刑，得併科新台幣八十萬元以下罰金；致重傷者，處一年
    以上七年以下有期徒刑，得併科新台幣六十萬元以下罰金。」，是行為人無論係
    違反山坡地保育利用條例第三十五條或水土保持法第三十三條之規定，法律上均
    分別情形，採行政罰及刑罰二種不同之處遇，而刑罰之處罰，以致生水土流失、
    毀損水土保持之處理與維護設施或釀成災害為要件。而所謂「致生」水土流失等
    情，係採具體之危險犯規定，即以被告之行為須對他人或公眾之生命、身體、財
    產等，有具體危險之發生為其要件，與法律條文所定「足以生」‧‧‧危險，係
    採取抽象危險犯之規定自有不同。亦即，應依社會一般之觀念予以客觀認定，即
    依具體情況，視其一般而言是否有否有致生水土流失或毀損水土保持之處理與維
    護設施或釀成災害之虞，以決定具體危險之有無。是行為人在山坡地內雖有未經
    主管機關核定其計畫即開挖、整地之行為，惟其行為仍必須有致生水土流失或毀
    損水土保持之處理與維護設施或釀成災害等情形之具體危險時，始能對被告科予
    刑罰。
  (二)本案被告所有位於新竹縣關西鎮○○○段第五十九之一、五十九之三、五十九之
    四地號之土地，及林文州、林保熙、林文登兄弟三人所共有位於同段第五十五之
    三、五十五之四、五十五之一地號之土地，均因九十年九月之「納莉颱風」受有
    嚴重土石流之災情，而威脅到當地居民之生命與財產安全之事實，業經證人即新
    竹縣關西鎮石光里里長呂富慶於原審調查時結證明確
    復有被告所提出之颱風來襲後之災情、國軍協助整理家園等現場照片共八幀附卷
    可佐。嗣被告為清除土石流來襲所造成之災害，雖經土地共有人林文州等三人同
    意，惟未經擬具水土保持計畫書送請主管機關核定，而擅自開挖整地，經新竹縣
    政府處罰鍰新台幣六萬元等情，業據被告坦承不諱，核與證人即為被告委請之劉
    樹林
    面)、新竹縣關西鎮公所農業課人員甲○○
    竹縣關西鎮公所建設課課長周本泰
    文舟
    復有申請書、委託書影本、新竹縣政府執行違反水土保持法案件處分書在卷可憑
    。而被告擅自開挖整地之行為，經人檢舉，新竹縣關西鎮公所即派員前往現場會
    勘，並於九十年十二月二十一日函覆林文舟等土地共有人「有關本案因九月份納
    莉颱風影響、石岡子段土石滑動甚為嚴重。陳君尚未經本所核准之前、即自行於
    該處整理開挖。本所於九十年十二月三日上午八時三十分接獲檢舉電話，九時至
    現場勘查，即刻制止，同年十二月四日上午九時關鎮農字第一三九六一號函制止
    書關鎮農字第一三九六一號函送達違規人親收，並查報主管機關新竹縣政府處理
    。」等語，有九十年十二月三日開挖山坡地會勘紀錄、新竹縣關西鎮公所九十年
    十二月二十一日九０關鎮農字第一四六三二號函一紙、違規使用山坡地制止通知
    書、山坡地違規使用查報表、九十一年違規使用山坡地案件現場勘查紀錄等在卷
    可憑
    有災情，被告於事後未經擬具水土保持計畫書送請主管機關核定，而擅自開挖整
    地等情確屬事實，勘認被告此部分之自白與事實相符。
  (三)本件被告未經擬具水土保持計畫，即於山坡地上開挖整地之行為，是否應予論罪
    ，首應探究者，係被告之行為是否已造成當地確有發生水土流失或毀損水土保持
    之處理與維護設施或釀成災害之具體危險。查證人甲○○於本院調查時到庭證稱
    ：其於案發時有到現場會勘，現場有挖掘之痕跡，但情形並不嚴重，當時開單處
    罰被告係因未經核准即行動工，但到目前為止，現場並未發生任何災害等語
    本院九十二年五月八日訊問筆錄)，核與新竹縣政府九十二年四月二十五日府農
    保字第０九二００止四五五六七號函示：本案相關地號土地及其附近，自九十年
    十一月七日迄今，尚無發現有土石流失、沖蝕、坍方、妨礙排水或灌溉，影響水
    源涵養，並危及下方住家及公眾生命、財產之具體災害情形發生，並有證人甲○
    ○所提供之現場照片可資為憑。再衡諸，新竹縣政府關西鎮公所於接獲檢舉後，
    於九十年十二月三日、九十一年一月四日二度至現場會勘，於會勘紀錄上均未有
    前開土地有水土流失之具體情形，有各該會勘紀錄在卷可憑，至於移送單位所檢
    附之現場光碟片及相片，僅顯示現場經挖掘後土石裸露之痕跡，此為開挖整地之
    必然外觀，是否造成水土流失之具體危險，仍需依現場客觀情況綜合判斷，尚難
    據此即認被告行為以達水土流失之具體危險。
  (四)刑事訴訟法第一百六十一條已於九十一年二月八日修正公布，修正後同條第一項
    規定：檢察官就被告犯罪事實，應負舉證責任，並指出證明之方法。因此，檢察
    官對於起訴之犯罪事實，應負提出證據及說服之實質舉證責任。倘其所提出之證
    據，不足為被告有罪之積極證明，或其闡明之證明方法，無從說服法官以形成被
    告有罪之心證，基於無罪推定之原則，自應為被告無罪判決之諭知。本件檢察官
    未提出適合於證明被告犯罪之積極證據，本院就卷內訴訟資料，逐一剖析，參互
    審酌，仍無從獲得被告之行為確有造成水土流失具體危險之心證，應認不能證明
    被告犯罪。
  (五)原審認被告之犯罪不能證明，而為被告無罪之諭知，經核認事用法均無違誤，檢
    察官上訴指被告有破壞地表或地下水源涵養及使土地發生土石流失之致生水土流
    失之具體危險，與前開新竹縣政府函示及新竹縣政府關西鎮公所會勘之結果不符
    ，其上訴為無理由，應予駁回。
據上論斷，應依刑事訴訟法第三百六十八條，判決如主文。
本案經檢察官謝英民到庭執行職務。
中      華      民      國    九十二    年      六      月     十二     日
                              臺灣高等法院刑事第五庭
                                  審判長法  官  曾  德  水
                                        法  官  楊  貴  雄
                                        法  官  蘇  素  娥
右正本證明與原本無異。
如不服本判決，應於收受送達後十日內向本院提出上訴書狀，其未敘述上訴之理由者
並得於提起上訴後十日內向本院補提理由書（均須按他造當事人之人數附繕本）。
                                        書記官  何  閣  梅
中      華      民      國    九十二    年      六      月     十二     日


司法院資訊處製作；財團法人民間司法改革基金會備份。
